行　政　法　院　判　決　　　　　　　　　　　　　八十八年度判字第四○二二號
　　原　　　告　甲○○
　　訴訟代理人　龔維智　律師
　　被　　　告　經濟部智慧財產局（原經濟部中央標準局）
右當事人間因新型專利異議事件，原告不服行政院中華民國八十七年十月一日台八七
訴字第四八七五五號再訴願決定，提起行政訴訟。本院判決如左︰
　　主  文
原告之訴駁回。
　　事  實
緣原告於民國八十六年七月二日對關係人周建宏審定公告中之第00000000號
「多層網電擊蚊拍」新型專利案提起異議，經被告審查，以八十七年二月五日（八七
）台專（判）○二○一五字第一○三八一六號異議審定書為異議不成立之處分，原告
不服，循序提起一再訴願，遞遭決定駁回。遂提起行政訴訟，茲摘兩造訴辯意旨於
次：
原告起訴意旨略謂︰一、依專利法第九十七條規定「稱新型者，謂對物品之形狀、構
造或裝置之形狀、構造或裝置之創作或改良」，復依同法第九十八條第一項規定「凡
可供產業上利用之新型，無下列情事之一者，得依本法申請取得新型專利：一、申請
前已見於刊物或已公開使用者。．．．．三、申請前已陳列於展覽會者。」尋釋法意
，若申請前已見於刊物或公開使用或已陳列展示，造成他人可能仿效者，即不可謂為
創作。被異議案於申請前即已有相同之物品公開陳列於展覽會，不符合專利新穎性之
要件，並可能為仿效他人而申請專利，造成產業經營與技術使用之混亂，而操縱市場
獨斷利益，有違專利法創設之意旨與精神。二、被告所作之異議審定書於第三項中即
明確指出該異議附件二（即引証一）係大陸實用新型第00000000.0號「高壓安全電蚊
拍」於權利要求書第三項及附圖第三圖揭露出具有三層導電拍網，最外側之二網面同
屬一種電極，及中間層之網面屬另一種電極；由此可知，引証一大陸實用新型第0000
0000.0號所揭露之三層導電拍網結構設計即相同於被異議案之主要特徵結構設計，且
為異議審查委員所認同，因此，在結構設計上被異議案與引証一乃為相同之結構設計
應無庸置疑。三、行政院再訴願決定書理由中指稱：「引証二參展商名錄部分，僅揭
示福特衛視電子限公司之展品項目，並未揭示參展產品之構造。引証二另頁刊登之廣
告雖記載該公司產品包括高壓安全電蚊拍（專利號：00000000.0），而該專利號與引
証一之申請案號固屬相同，惟此僅為該公司之產品廣告，尚難遽認該公司之參展產品
即為專利號：00000000.0之產品，該公司所參展產品是否即引証一，並難據引証二之
廣告上載有引証一之申請案號，逕謂引証一之具體構造已公開」，由此可知，再訴願
委員會仍以狹隘之審查觀點審理本案，非以客觀之審查著眼點參酌引証一申請人福特
衛視電子有限公司之國情與商業大眾之心態加以審理本案，因為，一項產品之開發乃
為該公司投注大量之心血與財力所匯及而成，在企業以營利為目的之要求下，勢必不
會放過任何可展示該公司創新產品之機會，而藉此大力推銷該產品期能為消費者所接
受。且該引証二國際家用電器名優產品博覽會之展示日期係於引証一之申請日後，因
此，該引証一之申請人福特衛視電子有限公司毋需顧慮專利新穎性之問題，而把握此
一機會將引証一之產品於此一具國際性之博覽會中展出，並加以達到提升銷售業績與
商譽之目的，反之，若再等待此一產品獲取專利權後公開，則已喪失該產品之商業契
機，實非商業界所為，故被告之審查委員在審理本件被異議案是否具有公開之情事下
，是否應多方參酌各國國情、商業經營作法與參展者之心理等諸多因素相互參照推論
，不應僅以附件証據中未能見到被異議案之結構而逕以駁回本案異議不成立，那將造
成專利權賦予之浮濫。四、引証一之專利權人福特衛視電子有限公司為一跨國性之美
商公司，對專利之申請更加重視，由其在引証二一九九五年國際家用電器名優產品指
南中登載多項專利案可知。且引証二內容並述及該公司在國內外家電市場倍受青睞的
高品質福特專利產品，不僅在大陸廿多個省會城市擁有三千多家批發商，十五個駐外
機構且產品更銷售東南亞等國家，因此，由常理判斷，該公司會放棄此一展售其研發
之優良專利產品之機會嗎？故由引証二之內容中可知其展售的產品具有（一）EDF-17
A帶應急燈電扇（專利號：00000000-0）、（二）高壓安全電蚊拍（專利號：0000000
0.0）、（三）自行車防盜報警鎖（專利號：00000000-0 ）三項產品，雖於引証二之
資料中無法觀看第二項產品高壓安全電蚊拍之結構，然其乃受限於博覽會主辦單位之
規定，所有廠商於登記展品一欄均僅略登錄展品名稱，而另闢一欄供各廠商專門介紹
其公司背景、研發產品及目標等資料，故引証一之申請人福特衛視電子有限公司方於
廠商介紹欄處簡介公司所研發之產品，福特衛視電子有限公司特別於廠商介紹欄中註
明各展品之專利號以告知各產品已申請並獲取專利。因此，展品中第二項高壓安全電
蚊拍即為引証一高壓安全電蚊拍（專利號：00000000.0）。故依種種客觀因素研判，
由引証二佐証引証一之資料觀之，被異議案係相同引証一之結構設計，並已早公開展
示，而喪失專利申請要件之新穎性，不具創新性，理應撤銷其不當獲准之專利權，以
維專利法制並避免造成業界之壟斷與混亂等語。
被告答辯意旨略謂︰被告異議審定理由並未載明引證一即大陸實用新型第00000
000‧○號相同於本案構造，原告謂「引證一所揭露之三層導電拍網結構設計即相
同於被異議案之主要特徵結構設計，且為異議審查委員所認同」，乃其片面之詞。原
告另稱異議附件三博覽會指南中展品所標示之「高壓安全電蚊拍」即為本件異議引證
一之產品，惟異議證據並無具體資料揭露有參展產品之構造。尚難謂參展產品與引證
一係為相同。又異議附件三之博覽會指南雖載有引證一之申請案號，及美商福特公司
或於一九九五年十二月之博覽會曾有電蚊拍產品參展，惟所參展產品之構造是否與引
證一相同，或有其他產品展出，事關其欲證明本案不具新穎性，原告既無確實證據證
明參展產品與引證一係為相同，即難據異議附件三載有引證一之申請案號，謂引證一
具體構造於該博覽會已有公開。查專利異議案，異議人負舉證責任，大型展覽會應易
於見到各廠商印製之產品型錄、簡介及交易訂單等相關資料，原告謂受限於博覽會指
南刊載篇幅，僅載明專利案號而未能揭露引證一之技術云云，尚屬卸責之詞，其訴非
有理由，請予駁回等語。
　　理  由
按稱新型者，謂對物品之形狀、構造或裝置之創作或改良，為專利法第九十七條所規
定。又公告中之新型，任何人認有違反專利法第九十七條至第九十九條規定，而向專
利專責機關提起異議者，依同法第一百零二條第一項規定，除應備具異議書外，並應
附具證明文件；從而有無違反專利法規定之情事，依法應由異議人附具證據供查。本
件關係人周建宏於八十五年五月六日，以其「多層網電擊蚊拍」包括拍體及拍柄；拍
體包括拍框及三層相隔離之導電拍網，拍網第一層與第三層連通至一高壓電極，第二
層拍網則連通至另一高壓電極，使最外側之兩片拍網同屬一電極，中間層拍網則屬另
一電極；拍柄裝有電源控制開關及指示燈，內設電池室及昇壓電路，電池室之電源經
由控制開關供電給指示燈及昇壓電路，使低壓直流電轉變為高壓電，讓高壓輸出端的
兩個電極分別連通兩組拍網，使各拍網間形成高壓電能區，俾能在蚊蟲進入時放電予
以擊斃，向被告申請新型專利，經編為第00000000號審查，准予專利。公告
期間，原告以本案申請前已有相同之新型申請在先，有違專利法第九十七條及第九十
八條第一項第一款規定云云，檢具大陸地區第00000000‧○號「高壓安全電
蚊拍」實用新型專利案（即引證一）專利說明書影本及大陸地區西元一九九五年國際
家用電器名優產品指南（即引證二），對之提起異議。案經被告審查，以引證一雖於
權利要求書第三項及附圖第三圖揭露具有三層導電拍網，最外例之二網面同屬一電極
，中間層網面屬另一電極，惟引證一公告日晚於本案申請日，自難謂本案之技術構造
於申請前已見於刊物。引證二內頁雖載福建特衛電子有限公司之產品包括高壓安全
電蚊拍，專利號00000000‧○（即引證一），但並未揭露技術內容，亦無具
體證據證實高壓安全電蚊拍產品確有展售，而引證一係於西元一九九六年八月七日始
為大陸專利局公開完整技術內容，自難認引證二載有專利案號，即認引證一或相同產
品已為公開，引證二未能佐證引證一係本案申請前已見於刊物或已公開使用，本案無
違專利法第九十七條及第九十八條第一項第一款規定，乃為本案異議不成立之審定，
揆諸首揭說明，並無不合。原告雖不服，循序提起行政爭訟，主張引證二所標示之高
壓安全電蚊拍即為引證一之產品，且引證二已標示引證一之專利案號，應屬已公開云
云，然查引證二參展商名錄部分，僅揭示福建福特衛電子有限公司之展品項目，並
未揭示參展產品之構造。引證二另頁刊登之廣告雖記載該公司產品包括「高壓安全電
蚊拍（專利號：00000000‧○）」，而該專利號與引證一之申請案號固屬相
同，惟此僅為該公司之產品廣告，尚難遽認該公司之參展產品即為專利000000
00‧○號之產品，該公司所參展產品是否即引證一，既未提出確實證據以資證明，
即難徒因引證二之廣告上載有引證一之申請案號，即謂引證一之具體構造已公開，是
引證資料尚不足以證明本案有違專利規定。查被告異議審定理由並未指稱引證一相同
於本案構造，原告謂引證一所揭露之三層導電拍網結構設計即相同於被異議案之主要
特徵結構設計，且為異議審查委員所認同云云，尚屬無據。次查異議證據並無具體資
料揭露有參展產品之構造，原告空言訴稱異議附件三博覽會指南中展品所標示之「高
壓安全電蚊拍」即為引證一之產品，亦無足憑取。又異議附件三之博覽會指南雖載有
引證一之申請案號，及美商福特公司於一九九五年十二月之博覽會曾有電蚊拍產品參
展，然所參展之構造是否與引證一相同，或有其他產品展出﹖原告既無法證明參展產
品與引證一相同，自難徒因異議附件三載有引證一之申請案號，即謂引證一具體構造
於該博覽會已有公開。末查，大型展覽會應易於發見各廠商印製之產品型錄、簡介及
交易訂單等相關資料，原告謂受限於博覽會指南刊載篇幅，僅記載專利案號而未能揭
露引證一之技術云云，衡屬卸責之詞，難予採信。從而，一再訴願決定，遞予維持被
告所屬異議不成立之審定，俱無違誤。原告起訴論旨，難認為有理由，應予駁回。
據上論結，本件原告之訴為無理由，爰依行政訴訟法第二十六條後段，判決如主文。
中    華    民    國     八十八      年     十一     月     二十六      日
                    行 政 法 院 第 六 庭
                                審 判 長 評  事      鍾  曜  唐
                                         評  事      徐  樹  海
                                         評  事      高  啟  燦
                                         評  事      林  家  惠
                                         評  事      劉  鑫  楨
右  正  本  證  明  與  原  本  無  異
                                         法院書記官  陳  盛  信
中    華    民    國     八十八      年     十一     月      三十       日
